【裁判字號】    99,易,440
【裁判日期】    990513
【裁判案由】    妨害自由
【裁判全文】
臺灣臺中地方法院刑事判決               99年度易字第440號
公  訴  人  臺灣臺中地方法院檢察署檢察官
被      告  甲○○
上列被告因妨害自由案件，經檢察官提起公訴（98年度偵字第19
230號），本院判決如下：
    主    文
甲○○無罪。
    理    由
壹、程序方面：
    按被告以外之人於審判外之言詞或書面陳述，除法律有規定
    者外，不得作為證據，刑事訴訟法第159條第1項定有明文，
    此乃傳聞證據之排除法則。又傳聞法則之重要理論依據，在
    於傳聞證據未經當事人之反對詰問予以核實，乃予排斥，惟
    若當事人已放棄對原供述人之反對詰問權，於法院審判時表
    明同意該等傳聞證據可作為證據，基於證據資料愈豐富，愈
    有助於真實發現之理念，並貫徹刑事訴訟法修法加重當事人
    進行主義之精神，確認當事人對於證據能力有處分權之制度
    ，傳聞證據經當事人同意作為證據，法院認為適當者，亦得
    為證據。另當事人於調查證據時，對於傳聞證據表示「沒有
    意見」、「對於證據調查無意見」，而未於言詞辯論終結前
    聲明異議，應視為已有將該等傳聞證據採為證據之同意，此
    刑事訴訟法第159條之5定有明文。查本案所引之下列證據，
    均據被告甲○○對證據能力表示「沒有意見」，亦未於本案
    言詞辯論終結前聲明異議，則本院審酌該等證據並無違法取
    證或證明力顯然過低之情事，均得採為證據。
貳、實體方面：
一、公訴意旨略以：
  (一)被告甲○○為許素花（另經臺灣臺中地方法院檢察署檢察官
    為不起訴處分）之姪子，許素花係久芳企業社及上展事業有
    限公司（下稱上展公司）之負責人。告訴人乙○○所經營之
    中羽電器工程企業有限公司（下稱中羽電器公司），曾於民
    國96年1 月間，向久芳企業社及上展公司進貨，並未如期給
    付貨款。許素花即久芳企業社以發票人為中羽電器公司、票
    據金額合計為新臺幣（下同）273萬2,727元之支票2 張，屆
    期提示未獲兌現為由，對中羽電器公司提起民事訴訟，經本
    院97年9 月12日以97年度中簡字第2708號判決中羽電器公司
    應給付許素花即久芳企業社273萬2,727元及自提示日起至清
    償日止之利息。告訴人乙○○為解決債務，於97年8 月12日
    ，將中羽電器公司主張對昭雄營造股份有限公司（下稱昭雄
    公司）之290萬632元債權，轉讓給久芳企業社，但久芳企業
    社向昭雄公司請求給付後，未獲得受償。
  (二)被告甲○○負責久芳企業社及上展公司之債務催收工作，於
    98年1月24日上午10時許，駕駛車號1203-UD號自用小客車，
    在臺中市○○○路附近（起訴書誤載為臺中縣大里市○○路
    71巷口附近），發現告訴人乙○○與其前妻林素蘭共乘車號
    8182-UF 號自用小客車在該處出現。被告為使告訴人儘速清
    償前述債務，竟基於強制犯意，趁林素蘭下車前往其兄位於
    臺中縣大里市○○路71巷43號之住處拿取東西時，將其所駕
    駛之自用小客車駛至告訴人所駕駛之上開自用小客車前方而
    擋住告訴人之去路，並下車對當時坐在車內之告訴人表明自
    己係許素花所派遣，負責處理債務等情。被告以其所持用之
    門號0000000000號行動電話聯繫許素花所持用之門號000000
    0000號行動電話，由告訴人與許素花對話，許素花在電話中
    向告訴人表示債務現由「少年仔」處理，自己不要理了等意
    思。被告遂向告訴人告知今天一定要給交代，並從其所駕駛
    之自用小客車內取出空白本票，要求告訴人簽發本票，但告
    訴人不願意，雙方僵持有1 小時之久。被告於此段時間內，
    對告訴人揚言：「看你要不要簽，不然外面有1 群細漢（台
    語）在那邊」、「不簽的話，大家都不要走」、「今天是我
    來，假如是我的阿兄來，這整台車就敲掉」等語，使告訴人
    乙○○心生畏懼，填寫如附表所示之本票，並將附表編號2
    至4之本票交給被告（附表編號1之本票因填載錯誤而由乙○
    ○自行收執），而林素蘭自兄長住處出來後，目擊上情。惟
    被告為使林素蘭一同擔保債務，竟承前強制犯意，不願駛離
    其所駕駛之自用小客車，反而要求林素蘭在附表編號2至4之
    本票背書，對林素蘭陳稱：「你如果不簽的話，我不可能讓
    你們走」、「要叫兄弟來」等語，使林素蘭在害怕及擔心住
    在附近之兄長受牽連等情況下，簽立如附表編號2至4所示之
    背書，且回到兄長住處拿取印泥，供自己及告訴人按捺指印
    在本票上。被告即以上述強暴、脅迫方式妨害告訴人及林素
    蘭之身體自由，以及使該2 人行無義務之事，得手後，始駕
    車離去，因認被告涉有刑法第304條第1項之強制罪嫌云云。
二、按犯罪事實應依證據認定之，無證據不得認定犯罪事實；又
    不能證明被告犯罪者，應諭知無罪之判決，刑事訴訟法第15
    4條第2項、第301條第1項分別定有明文；且認定不利於被告
    之事實，須依積極證據，苟積極證據不足為不利於被告事實
    之認定時，即應為有利於被告之認定，更不必有何有利之證
    據，亦有最高法院30年上字第816 號判例可資參照；並認定
    犯罪事實所憑之證據，雖不以直接證據為限，間接證據亦包
    括在內；然而無論直接或間接證據，其為訴訟上之證明，須
    於通常一般之人均不致有所懷疑，而得確信其為真實之程度
    者，始得據為有罪之認定，倘其證明尚未達到此一程度，而
    有合理之懷疑存在時，基於無罪推定之原則，即應為無罪之
    判決，最高法院76年臺上字第4986號判例可資參照。又刑法
    第304條第1項稱「強暴」者，乃以實力「不法」加諸他人之
    謂，雖非以被害人之自由，完全受其壓制為必要，且亦不以
    直接施諸於他人為必要，即間接施之於物體而影響於他人者
    亦屬之，惟仍以其手段依客觀觀察足認有以相當程度有形力
    之行使，致特定人意思決定自由受限為要，並非不必對被害
    人施以強暴或脅迫行為，即足以構成刑法第304條第1項之強
    制罪，最高法院85年度臺非字第75號判決、最高法院86年度
    臺非字第122 號判決、臺灣高等法院高雄分院90年度上易字
    第253 號判決、臺灣高等法院臺中分院87年度上易字第2439
    號判決參照。
三、本件公訴人認被告甲○○涉犯刑法第304條第1項之強制罪嫌
    ，無非以告訴人乙○○之指述、證人林素蘭之證述及被告所
    持有之門號0000000000號行動電話通聯紀錄、現場圖、附表
    編號1 之本票原本、附表編號2至4之本票影本、債權讓與契
    約書、本院97年度中簡字第2708號民事判決暨確定證明書等
    為論據。訊據被告固坦認其為許素花之姪子，因許素花擔任
    負責人之久芳企業社及上展公司對中羽電器公司有債權存在
    ，故由其負責催收工作等情，惟堅詞否認有何強制犯行，辯
    稱：伊在路上巧遇林素蘭及乙○○，當時自己開著公司所有
    之車號1203-UD號的自用小客車，伊並沒有將福田路71 巷口
    擋住，告訴人乙○○只要駕車向左打，應該可以開出去。因
    為告訴人已經好幾個月避不見面，伊向告訴人詢問貨款要如
    何處理，要不然就在這邊耗著，後來告訴人主動提議說要開
    本票，剛好伊車上有本票，就回去拿本票，印泥是證人林素
    蘭去跟其兄長拿的，簽本票時伊要求告訴人要提供保證人，
    因為告訴人跳票以後才去離婚，有脫產嫌疑，告訴人才說由
    證人林素蘭背書，但證人林素蘭卻用假名簽，還表示已經改
    名字，其絕對沒有恐嚇告訴人及證人林素蘭等語，並提出臺
    中縣大里市○○路71巷口之照片，用以說明巷口寬度狀況。
    經查：
  (一)被告為許素花之姪子，因許素花擔任負責人之久芳企業社及
    上展公司對告訴人乙○○所經營之中羽電器公司有債權存在
    ，由其負責催收工作。被告於98年1 月24日上午10時許，駕
    駛車號1203-UD 號自用小客車，在臺中市○○○路附近發現
    告訴人與其前妻林素蘭共乘車號8182-UF 號自用小客車在該
    處出現。被告為使告訴人儘速清償前述債務，尾隨告訴人所
    駕駛之前揭車輛至臺中縣大里市○○路71巷附近，將其所駕
    駛之車號1203-UD號自用小客車駛至告訴人所駕駛之車號818
    2-UF號自用小客車前方，並下車對當時坐在車內之告訴人表
    明要求處理債務問題，被告並以其所持用之門號0000000000
    號行動電話聯繫許素花所持用之門號0000000000號行動電話
    ，由告訴人乙○○與許素花對話，許素花在電話中向告訴人
    表示債務現由「少年仔」（台語）處理，自己不要理了等意
    思。被告為解決前揭債務，與告訴人在該處僵持1 個多小時
    ，並對告訴人稱：「如果今天不處理，我們就在這邊耗著」
    等語，被告從其所駕駛之自用小客車內取出空白本票，由告
    訴人填寫如附表2至4所示之本票，並將附表編號2至4之本票
    交給被告，然被告不接受單由告訴人所簽發本票，證人林素
    蘭復回到該處住在附近之兄長家中拿取印泥，並於如附表編
    號2至4所示本票上之背書之事實，業據被告於警詢、偵訊及
    本院審理時坦承在卷，核與證人即告訴人乙○○、證人林素
    蘭於警詢及偵查中之證述情節相符，並有被告所持用門號00
    00000000號行動電話通聯紀錄、現場圖、附表編號2至4本票
    影本，債權讓與契約書、本院97年度中簡字第2708號民事判
    決及確定證明書各1份在卷可稽，該部分事實堪以認定。
  (二)告訴人雖於偵查中指稱：當時被告表明其係為許素花來處理
    債務後，有對伊說「看你要不要簽，不然外面有1 群細漢（
    台語）在那邊」、「不簽的話，大家都不要走」、「今天是
    我來，假如是我的阿兄來，這整台車就敲掉」，且被告所駕
    駛之自用小客車檔在伊所駕駛之自用小客車前方，讓伊與其
    前妻林素蘭無法駛離等語，並經臺中地方法院檢察署檢察官
    協同告訴人指揮警方進行現場模擬，依該現場模擬照片觀之
    ，被告所駕駛之車輛停放在告訴人所駕駛之前開自用小客車
    前方，呈現「T」 字型，則該告訴人所停放之自用小客車將
    無法駛離，有該現場模擬照片8 張附卷證明，然查被告於偵
    查中及本院審理時亦有提出其依據當時情況所拍攝之模擬照
    片，依被告所提出之照片觀之，告訴人所駕駛之車輛應仍有
    轉彎之空間，此有被告於偵查中提出之模擬照片19張及於本
    院審理時提出之模擬照片10張在卷可稽，又被告並未於臺中
    地方法院檢察署檢察官指揮警方進行現場模擬時在場表示意
    見，該現場模擬情形是以告訴人所主張之狀況為據，兩者所
    主張內容既差異過大，實難據被告或告訴人一方之供述而為
    事實之認定，再者被告是否有對告訴人說前開言語，除告訴
    人所指述之外，並無其他事證可佐證證明，縱證人林素蘭證
    述告訴人該部分指述屬實，惟證人林素蘭與被告曾有婚姻關
    係，且兩人於本案告訴人積欠許素花債務後不久始離婚，證
    人林素蘭對該債務情形難推諉不知情，兩人既有特殊情誼關
    係，又對該債務知之甚詳，則證人林素蘭所為之證言有偏袒
    告訴人一方之情形，實為常情所致，自難以證人林素蘭之證
    言而認定被告有前揭如告訴人所述之犯行。
  (三)又被告係駕駛前揭自用小客車跟隨告訴人至證人林素蘭之兄
    長位於臺中縣大里市○○路71巷43號之住處附近，當時證人
    林素蘭有回到其兄長家借印泥，供告訴人及其分別於如附表
    編號2至4所示之本票上按捺指印於本票之發票人及背書人上
    簽名之處等情，業據被告於警詢時、偵查中及本院審理時供
    承不諱，且與告訴人指述情節相符，復與證人林素蘭之證述
    內容大致相同，並有如附表編號2至4之本票影本在卷可證，
    觀之當時告訴人所停放前開自用小客車之處，乃證人林素蘭
    之兄長住處，依客觀情形而言，此係告訴人與證人林素蘭相
    較被告而為熟悉之處，且被告若對告訴人及證人林素蘭施以
    任何強制犯行，證人林素蘭回到其兄長家拿印泥時，應有充
    分時間得以報警或為其他求救之行動，但證人林素蘭竟捨此
    不為，顯與常情有違，實難信告訴人與證人林素蘭之指述為
    真。再衡諸被告當時係採取與告訴人對峙解決債務之手段，
    核諸當時情狀，告訴人及證人林素蘭當時與被告對峙之過程
    中，意思決定自由應未遭被告強制而受到限制，告訴人及證
    人林素蘭如欲逃脫現場，實不困難，故難認被告有以相當程
    度有形力之行使，致告訴人及證人林素蘭之意思決定自由受
    限。
  (四)再觀之被告與告訴人、證人林素蘭於臺中縣大里市○○路71
    巷附近談判債務過程中，告訴人、證人林素蘭均自承當時被
    告僅有1 人等語，衡之常情，倘若被告真有強制告訴人、證
    人林素蘭簽立本票之情事，必係由被告使用其他強暴脅迫之
    手段為之，始能確保告訴人、證人林素蘭會聽命行事，惟本
    院遍查本案卷證資料，仍難認被告有何行為已達強制罪所謂
    強暴脅迫之方式，顯見被告所言，較值採信，是不得因告訴
    人及證人林素蘭有於如附表編號2至4所示之本票上分別簽名
    及按捺指印，即認被告有以強暴方法妨害告訴人及證人林素
    蘭之意思決定自由。
四、綜上所述，公訴人所舉之證據，無論直接或間接證據，均尚
    未達於一般之人均可得確信，而無合理之懷疑存在之程度，
    本院亦查無其他確切證據，足以證明被告確有檢察官所指之
    強制犯行，揆諸首揭法條及判例意旨，被告犯行，既屬不能
    證明，依法自應為被告無罪之諭知。
據上論斷，應依刑事訴訟法第301條第1項，判決如主文。
中    華    民    國    99    年    5     月    13    日
                  刑事第四庭  審判長法  官 鄭永玉
                                    法  官 張恩賜
                                    法  官 潘曉玫
以上正本證明與原本無異。
如不服本判決應於收受判決後10日內向本院提出上訴書狀，並應
敘述具體理由；其未敘述上訴理由者，應於上訴期間屆滿後20日
內向本院補提理由書 (均須按他造當事人之人數附繕本)「切勿
逕送上級法院」。
告訴人或被害人對於判決如有不服具備理由請求檢察官上訴者，
其上訴期間之計算係以檢察官收受判決正本之日期為準。
                                    書記官 張齡方
中    華    民    國    99    年    5      月    13    日
附表
┌──┬──────┬─────┬──────┬───┬─────┬──────┐
│編號│本票票據號碼│票據金額  │發票日期    │發票人│背書人    │備註        │
├──┼──────┼─────┼──────┼───┼─────┼──────┤
│ 1  │388153      │150萬元   │98年3 月10日│無    │無        │1.未完成發票│
│    │            │          │            │      │          │  行為。    │
│    │            │          │            │      │          │2.本張票據由│
│    │            │          │            │      │          │  告訴人謝勝│
│    │            │          │            │      │          │  都提出供扣│
│    │            │          │            │      │          │  案。      │
├──┼──────┼─────┼──────┼───┼─────┼──────┤
│2   │388154      │150萬元   │98年1月24日 │乙○○│「劉美鳳」│            │
│    │            │          │            │      │          │            │
├──┼──────┼─────┼──────┼───┼─────┼──────┤
│3   │388155      │80萬元    │98年1月24日 │乙○○│林素蘭    │            │
│    │            │          │            │      │「劉美鳳」│            │
├──┼──────┼─────┼──────┼───┼─────┼──────┤
│4   │388156      │80萬元    │98年1月24日 │乙○○│「劉美鳳」│            │
└──┴──────┴─────┴──────┴───┴─────┴──────┘

司法院資訊處製作；財團法人民間司法改革基金會備份。
